【裁判字號】    93,訴,1946
【裁判日期】    950208
【裁判案由】    偽造文書等
【裁判全文】
臺灣板橋地方法院刑事判決              93年度訴字第1946號
公  訴  人  臺灣板橋地方法院檢察署檢察官
被      告  丁○○○
            丙○○
共      同
選任辯護人  李建賢律師
上列被告因違反著作權法案件，經檢察官提起公訴（93年度偵字
第4376號），本院判決如下：
    主  文
丁○○○連續意圖營利而以移轉所有權之方法散布其重製物為光
碟而侵害他人之著作財產權，處有期徒刑陸月，如易科罰金，以
佰元折算壹日。扣案如附表二所示之光碟，均沒收之。
丙○○無罪。
    事  實
一、丁○○○於民國90年12月12日起（起訴書誤載為同年2 月12
    日），接手經營原由其夫丙○○所開設位於臺北縣中和市○○路23號1 樓之「弘遠玩具行」（該店外牆係掛「日日新遊
    樂器專賣店」招牌），並申請變更登記為負責人，販賣日商
    新力電腦娛樂股份有限公司（下稱新力公司）所生產「Play
    Station 」（即「PS」）、「PlayStation2」（即「PS2 」
    ）電視遊樂器主機，及在前開主機上播放遊玩之遊戲光碟。
    其明知如附表一所示之商標圖樣分別係日商光榮股份有限公
    司（下稱日商光榮公司）、新力公司及日商卡波光股份有限
    公司（下稱卡波光公司）分別向經濟部中央標準局或由該局
    改制之經濟部智慧財產局申請註冊登記，享有商標專用權之
    商標，分別指定使用於錄有電腦程式之光碟等商品，且均在
    專用期間內，並明知其於92年8 月初某日，向真實姓名不詳
    綽號「小李」之成年男子，以「PS」系統之遊戲光碟每片新
    臺幣（下同）30元、「PS2 」系統之遊戲光碟每片150 元購
    買之遊戲光碟，均係姓名年籍不詳之人所擅自重製而侵害他
    人著作財產權之電腦程式光碟（侵害之電腦程式著作名稱或
    光碟名稱、著作財產權人均詳如附表二所示），而被告所購
    買之上開遊戲光碟，部分亦係姓名年籍不詳之人所製造，而
    未得商標權人同意，使用相同於上開註冊商標之商品（各該
    註冊商標分別被使用在外包裝紙、光碟本身標示面上，或於
    電視遊樂器執行使用光碟時，在電視畫面上會呈現註冊商標
    ，亦詳如附表二所示），竟仍基於意圖營利而散布前揭侵害
    著作財產權之光碟重製物及販賣於同一商品使用相同註冊商
    標之仿冒商品之概括犯意，於購買前開盜版遊戲光碟之後，
    即在弘遠玩具行內，以「PS」系統之遊戲光碟每片50元、「
    PS2 」系統之遊戲光碟每片250 元之價格，多次出售與不特
    定之顧客。嗣於92年9 月3 日下午4 時55分許，為法務部調
    查局調查員持本院搜索票在弘遠玩具行內查獲，並扣得如附
    表二所示之盜版遊戲光碟。
二、案經新力公司、卡波光公司、臺灣光榮公司訴由法務部調查
    局臺北市調查處移請臺灣板橋地方法院檢察署檢察官偵查後
    提起公訴。
    理  由
壹、被告丁○○○部分
一、本案證據能力部分
    按證人、鑑定人依法應具結而未具結者，其證言或鑑定意見
    不得作為證據，刑事訴訟法第158 條之3 定有明文，查告訴
    人臺灣光榮公司代理人甲○○於93年3 月11日檢察官訊問時
    所為之證述並未具結，依前開規定即無證據能力，合先敘明
    。另辯護人就告訴代理人甲○○於94年10月25日具狀陳報之
    專屬授權契約書（含契約原文、中文譯文及認證證明等資料
    ）影本1 份雖表示應無證據能力，惟按除顯有不可信之情況
    外，從事業務之人於業務上或通常業務過程所須製作之紀錄
    文書、證明文書亦得為證據，刑事訴訟法第159 條之4 第2
    款定有明文，而前開專屬授權契約書經核係早於91年1 月1
    日即經臺灣光榮公司總經理及日商光榮公司社長代表雙方簽
    訂完成，為從事業務之人於業務上所製作之證明、紀錄文書
    ，且無須經過我國駐外單位認證即具有法律上之效力，又查
    臺灣光榮公司係屬日商光榮公司之海外子公司，本即負責在
    臺販售日商光榮公司產品等業務，並無為本案訴訟特意假造
    專屬授權契約書之必要，為期慎重始於本案再經相關單位認
    證無訛，自不得因其認證時間距離訂約時間之期間較長，即
    認該書證存有顯不可信之情況，是依上開規定，該專屬授權
    契約書影本1 份應有證據能力。至於以下認定被告丁○○○
    有罪之其他證據，被告丁○○○及辯護人於審判程序中均不
    爭執證據能力，且迄至言詞辯論終結前亦未再聲明異議，本
    院審酌上開證據資料製作時之情況，尚查無違法不當及證據
    力明顯過低之瑕疵，亦認以資作為證據適當，得引為認定被
    告丁○○○有罪之證據，合先敘明。
二、上揭犯罪事實，業據被告丁○○○於調查處詢問、檢察官及
    本院訊問時均坦承不諱，核與證人即告訴代理人甲○○於調
    查處詢問及本院審理時；證人即告訴人新力公司、卡波光公
    司代理人乙○○於調查處詢問時，其等所為之證述相符，並
    有搜索扣押筆錄暨扣押物品目錄表1 份、搜索現場及扣押物
    查獲現場照片24張、弘遠玩具行營利事業暨扣繳單位資料查
    詢1 紙、中華民國商標註冊證影本14份在卷可憑，而扣案光
    碟確屬盜版遊戲光碟而侵害各該商標權人、電腦程式著作財
    產權人之權利〔起訴書雖認係侵害視聽及電腦程式著作，然
    各該電腦程式著作經遊樂器主機執行後，本即須透過螢幕輸
    出聲音影像始能遊玩，故就視聽著作部分應屬贅載；又附表
    二（三）、（四）之盜版遊戲光碟除侵害各商標權外，另分
    別侵害新力公司為使「PS2 」、「PS」系統之遊戲光碟軟體
    可對應置入「PS2 」、「PS」電視遊樂器主機平台執行所創
    作完成之「Programmer Tools for the PlayStation2 comp
    uter entertainment system, version 1.0」、「PlaySta
    tion Programmer Tools 」之電腦程式著作，而為本院職務
    上所已知〕，亦經本院勘驗屬實，有93年12月17日勘驗筆錄
    在卷可稽，足認被告丁○○○之自白應與事實相符，堪以採
    信。就此辯護人雖認附表二（一）所示電腦程式著作之著作
    權人應為日商光榮公司，而非臺灣光榮公司，惟日商光榮公
    司已於91年1 月1 日將其遊戲光碟在臺灣地區得行使之著作
    財產權專屬授權予臺灣光榮公司利用之，有前開專屬授權契
    約書第2 條約定內容可稽，是依當時即90年11月12日修正公
    布之著作權法第37條第4 項規定，自足認臺灣光榮公司就附
    表二（一）之電腦程式著作在臺灣地區擁有著作財產權，從
    而提起本案告訴亦屬合法，附此敘明。本案事證明確，被告
    丁○○○犯行堪以認定。
三、按商標之使用，係指為行銷之目的，將商標使用於商品或其
    包裝、容器、標帖、說明書、價目表或其他類似物件上，而
    持有、陳列或散布，商標法第6 條第1 項定有明文；而透過
    電磁作用，如以遊樂器、光碟機、電腦主機之操作為媒介，
    始於電視、電腦或遊戲機螢幕上出現商標圖樣者，其標示型
    態足使一般商品購買人認識其表彰商品之來源者，解釋上應
    認屬於商標法第6 條第1 項所規範之「其他類似物件」之範
    疇。是被告丁○○○所販賣之部分遊戲光碟經電視遊戲器執
    行（詳如附表二所載），於螢幕中會顯示商標專用權人之商
    標圖樣，自屬商標之使用。查被告丁○○○犯罪行為後，92
    年5 月28日修正之商標法於同年11月28日施行，修正施行前
    商標法第62條第1 款規定：「意圖欺騙他人，於同一商品或
    類似商品，使用相同或近似於他人註冊商標圖樣者，處3 年
    以下有期徒刑、拘役或科或併科新臺幣20萬元以下罰金。」
    修正後因條次變更，改為第81條第1 款規定：「未得商標權
    人或團體商標權人同意，有下列情形之一者，處3 年以下有
    期徒刑、拘役或科或併科新臺幣20萬元以下罰金：一、於同
    一商品或服務，使用相同之註冊商標或團體商標者。」修正
    施行前商標法第63條則條次變更為第82條，其刑度相同。被
    告丁○○○所為，依行為時及裁判時之前揭修正前後商標法
    規定，均成立犯罪，且修正前、後之法定刑完全相同，即應
    適用裁判時商標法第82條明知為未得商標權人同意於同一商
    品使用相同於他人註冊商標圖樣之商品而販賣罪以為判決（
    最高法院93年度臺上字第292 號判決意旨參照）；又著作權
    法亦於被告丁○○○犯罪行為後之93年9 月1 日修正，修正
    前著作權法第91條之1 第3 項、第1 項法定刑為3 年以下有
    期徒刑、拘役或併科新臺幣150 萬元以下罰金，修正後著作
    權法第91條之1 第3 項、第2 項之法定刑提高為3 年以下，
    6 月以上有期徒刑，得併科新臺幣20萬元以上，200 萬元以
    下罰金。經比較新舊法，以行為時即92年7 月9 日修正公布
    之著作權法較有利於被告丁○○○，依刑法第2 條第1 項但
    書，則應適用修正前行為時之著作權法。
四、核被告丁○○○所為，係犯商標法第82條之明知為未得商標
    權人同意於同一商品使用相同於他人註冊商標圖樣之商品而
    販賣罪、修正前著作權法第91條之1 第3 項、第1 項之意圖
    營利散布重製物為光碟罪。被告丁○○○意圖散布而持有侵
    害著作權物之低度行為，應為意圖營利而交付侵害著作權物
    之高度行為所吸收，不另論罪。被告丁○○○先後多次犯行
    ，時間緊接，方法相同，且所犯構成要件相同之罪名，顯係
    基於概括犯意反覆為之，均應依連續犯論以一罪，並均加重
    其刑。被告丁○○○以一販賣行為，同時觸犯上開二罪，且
    同時侵害告訴人新力公司、卡波光公司、臺灣光榮公司及被
    害人日商光榮公司之法益，為想像競合犯，應從一重論以修
    正前著作權法第91條之1 第3 項、第1 項之意圖營利散布重
    製物為光碟罪。爰審酌被告丁○○○明知其夫即被告丙○○
    前因違反著作權法案件，業經本院以89年度訴字第1760號判
    決判處有期徒刑1 年2 月，緩刑5 年確定，竟猶不知警惕，
    於接手經營弘遠玩具行後，猶起意從事販賣盜版遊戲光碟犯
    行，且扣案盜版遊戲光碟數量非微，實嚴重漠視智慧財產權
    之保護，惟被告丁○○○前無任何犯罪前科，犯後已坦承犯
    行，且弘遠玩具行亦於92年9 月8 日起歇業，有臺灣高等法
    院被告全國前案紀錄表、92年9 月10日臺北縣政府營利事業
    登記核准通知書各1 份在卷可參等一切情狀，量處如主文所
    示之刑，並諭知易科罰金之折算標準。又被告丁○○○前既
    已因被告丙○○之他案而明知販賣盜版遊戲光碟係屬違法行
    為，竟不知警惕而犯本案，且告訴人新力公司、卡波光公司
    代理人劉晉榮亦當庭表示不宜給予被告丁○○○緩刑之宣告
    ，經本院考量被告丁○○○前開犯罪情狀後，認仍應施以刑
    罰懲儆，辯護人請求本院一併諭知緩刑，尚難准許，併此敘
    明。又扣案如附表二所示之盜版遊戲光碟，均屬本案侵害商
    標權或著作權之物，依商標法第83條、修正前著作權法第98
    條但書規定，不問屬於被告丁○○○與否，均應一併宣告沒
    收之。至扣案「PS」系統之「格鬥天王2001」1 片經本院勘
    驗後，其外包裝紙及光碟本身均無侵害商標權之情形，且因
    放入遊戲主機內無法執行，亦無法確認該光碟內是否有侵害
    商標權或著作權之程式，有前開勘驗筆錄1 份附卷可稽；另
    扣案如附表三所示之遊戲光碟業經公訴檢察官於審理期日當
    庭表示不在本案起訴犯罪事實內，且卷內復查無證據足資證
    明該15片光碟是否確有侵害他人商標權或著作權之情事，故
    均不予宣告沒收，併此敘明。
五、公訴意旨另認被告丁○○○前開販賣盜版遊戲光碟之行為，
    因盜版遊戲光碟軟體內有虛偽記載之授權文字，足以對外表
    示該等光碟軟體產品係新力公司等所生產或授權生產之一定
    用意證明之準私文書，故尚涉有刑法第216 條、第210 條、
    第220 條第2 項之行使偽造準私文書罪嫌等情，惟按販賣仿
    冒之光碟片，是否成立刑法第216 條之行使偽造文書罪，因
    其態樣不一，販賣者是否以偽作真之意思販賣﹖有無本於仿
    冒光碟內容之偽造準文書有所主張？是否足以生損害於公眾
    或他人﹖為事實認定問題，應依販賣者主觀之意思及客觀之
    行為，以資審斷。如販賣者主觀上係以偽作真之意思販賣，
    且知買受者一經藉機器或電腦之處理，仿冒光碟內容之偽造
    準文書必當顯現，仍予以出售，將該偽造之準文書置於可能
    發生文書功能之狀態下，應認係對偽造準文書之內容有所主
    張之行使行為，苟足以生損害於公眾或他人，即應成立行使
    偽造文書罪，買受者是否知其為仿冒品，並非所問。若販賣
    者主觀上並無以偽作真之意思，則不成立行使偽造文書罪（
    最高法院94年度第12次刑事庭會議決議要旨參照）。查被告
    丁○○○於本院審理時，就本案扣案之盜版遊戲光碟售價已
    供明：「PS」系統每片50元、「PS2 」系統每片250 元等語
    ，核與真品一般一千餘元之市價相去甚遠，且該盜版遊戲光
    碟出售時均僅以棉套包裝，亦與正版光碟均有精美外殼包裝
    有異，均足以顯示本案之買賣雙方均知所販售之遊戲光碟係
    屬盜版品，被告丁○○○在客觀上並無以盜版遊戲光碟冒充
    真品販賣之意思，主觀上更無主張「Licensed by Sony Com
    puter Entertainment Inc 」等偽造準私文書之必要與犯意
    。揆諸上揭說明，自難僅憑上開附隨於電腦程式而併同「重
    製」於仿冒遊戲光碟片內之授權文字，即遽認被告丁○○○
    有行使該偽造之授權文字（準）私文書之犯行，本應為無罪
    之諭知，惟因公訴意旨就此部分與前揭論罪科刑部分，認有
    想像競合之裁判上一罪關係，爰不另為無罪之諭知，併此敘
    明。
貳、被告丙○○部分
一、公訴意旨略以：被告丙○○原係位於臺北縣中和市○○路23
    號1 樓「弘遠玩具行」之負責人，前因違反著作權法等案件
    ，經本院以89年度訴字第1760號判處有期徒刑1 年2 月確定
    ，緩刑5 年，竟不知悔改，於90年2 月12日將該店負責人申
    請變更登記為其配偶即被告丁○○○，被告楊得廷亦明知如
    附表一之商標權、附表二之著作財產權均受我國法律保護，
    仍與被告丁○○○基於共同之概括犯意聯絡而為前揭犯行等
    情。因認被告丙○○亦違反著作權法第91條之1 第3 項散布
    侵害著作財產權之光碟罪嫌、商標法第82條之販賣仿冒商標
    商品罪，及刑法第216 條、第210 條、第220 條第2 項之行
    使偽造準私文書等罪嫌。
二、按犯罪事實應依證據認定之，無證據不得認定犯罪事實；又
    不能證明被告犯罪者，應諭知無罪之判決，刑事訴訟法第15
    4 條第2 項、第301 條第1 項前段分別定有明文。次按認定
    不利於被告之事實，須依積極證據，苟積極證據不足為不利
    於被告事實之認定時，即應為有利於被告之認定，更不必有
    何有利之證據；且事實之認定，應憑證據，如未能發現相當
    證據，或證據不足以證明，自不能以推測或擬制之方法，以
    為裁判基礎，最高法院30年上字第816 號、40年臺上字第86
    號判例均可資參考。
三、公訴人認被告丙○○與被告丁○○○共犯前開犯行，無非係
    以證人甲○○於調查處及本院審理時所為之證詞（其於檢察
    官訊問時之證詞因未具結而無證據能力，已見上述）、共犯
    即被告丁○○○於調查處所為之供述，及查獲現場照片等在
    卷為其主要論據。惟查：（一）辯護人於本院準備程序時已
    指明被告丁○○○於92年9 月5 日調查處訊問時，並未表示
    「弘遠玩具行是我與我先生丙○○共同經營，並沒有其他共
    犯」云云，筆錄中就此部分所載與事實不符，應無證據能力
    等語，而經本院勘驗該錄音帶內容結果，被告丁○○○確未
    回答筆錄所載之上開內容，有本院94年3 月8 日勘驗筆錄1
    份在卷足憑，且查無刑事訴訟法第100 條之1 第1 項但書規
    定之情形，是依同條第2 項規定，被告丁○○○前開之供述
    自無作為認定被告丙○○有罪之證據能力。（二）按如證人
    以聞自他人（即原始證人）在審判外之陳述作為內容之陳述
    ，因非陳述其親自聞見或經歷之事實，而屬傳聞之詞，即無
    從藉由被告與其對質及對其詰問，以擔保其陳述內容之真實
    性，又因該他人（即原始證人）非親自到庭作證，法院無從
    命其具結而為誠實之陳述，亦無從藉由被告對質詰問權之行
    使，以確認該傳聞陳述之真偽，以之作為不利被告之證據，
    即侵害被告憲法上之對質詰問權，除法律另有規定外，應認
    不具證據能力（最高法院94年度臺上字第3907號判決意旨參
    照），而證人甲○○於本院審理時，已證述：「92年7 月16
    日應該是我到他們店面外面，剛好有一位林姓學生經過，我
    請他幫我進去裡面買光碟，我們是因為之前有接到檢舉說該
    店內有賣盜版光碟，所以我就到附近去巡視，7 月16日那天
    下午6 點多我到他們店外，林姓學生經過，我請他幫我到裡
    面去買，他出來後，我有問他去裡面的情況，他說是一個男
    的進去拿片子，他拿的是盜版的三國誌戰記II，以250 元購
    買，林姓學生買到後，出來交給我，我就離開，林姓學生買
    的時候，我沒有辦法在外面觀察，我是在隔壁的巷子裡，所
    以我不知道當時是幾個人在店裡面，是林姓學生跟我說是男
    的進去拿。」、「二次都是請路人進去幫我買，我並沒有進
    去買過。」、「（問：92年9 月3 日下午是否也有去弘遠玩
    具行？）對，當天已經與調查局約好要搜索，我在之前2 點
    多的時候，有先到店外看，但店沒有開，後來在3 點多時，
    被告二人回來打開店門，我就打電話通知調查局，同時我又
    請路過的一位學生進去買，給他500 元，也是買三國誌戰記
    II，當時我站在店的正對面，我有看到丁○○○進去拿片，
    丁○○○拿片出來後，就到櫃台，然後我有看到一隻手跟學
    生收了錢，收錢的那個人身體被櫥窗擋住，所以我不確定是
    丁○○○還是丙○○收的錢，後來那學生出來把片子及250
    元給我，我問他裡面有幾個人，他說有二個人是一男一女，
    我問他說是誰給你片子，他說女的，我問他誰收錢，他說是
    男的。」（見本院卷第249 至250 頁）等語明確，是證人甲○○就被告丙○○是否有共同為販賣盜版光碟之犯行，均係
    聽自為其至弘遠玩具行購買盜版遊戲光碟學生之陳述，並非
    其親自聞見或經歷之事實，係屬傳聞證據，而法律又未就本
    案情形有特別例外規定存在，參諸前開判決意旨，證人甲○○於調查處詢問及本院審理時所為不利於被告丙○○之證述
    部分，亦均無證據能力，合先敘明。
四、訊據被告丙○○固坦承伊原係弘遠玩具行之負責人，前因違
    反著作權法等案件，經本院以89年度訴字第1760號判處有期
    徒刑1 年2 月確定，緩刑5 年，且於92年9 月3 日下午4 時
    55分許，法務部調查局調查員持本院搜索票前往弘遠玩具行
    查獲時，與被告丁○○○同在店內等情事，惟堅決否認有何
    犯行，辯稱：伊不知道被告丁○○○在店內有販賣盜版遊戲
    光碟，自伊前案判決確定後，因身體不好，所以就將弘遠玩
    具行交由被告丁○○○單獨經營，92年9 月3 日下午是與被
    告丁○○○到板橋車站購買車票後，順便載被告丁○○○回
    到弘遠玩具行開店，平常伊沒有常在店裡等語。經查，被告
    丁○○○於本案始終供稱弘遠玩具行於案發時係由其一個人
    經營，與被告丙○○無關，而公訴人所用以證明被告丙○○
    有罪之人證部分，均無證據能力，已如前所述，縱被告丙○○曾多次前往弘遠玩具行，惟依卷內查獲現場照片顯示，扣
    案盜版遊戲光碟均係藏放在睡墊夾層內、冷氣機上方、廚房
    流理台下縫隙等隱密處所，故被告丙○○單純在該店內之事
    實，是否即能佐證其知悉被告丁○○○販賣盜版光碟乙情，
    即非無疑。而被告丙○○雖與被告丁○○○具有夫妻關係，
    且前因類似販賣盜版遊戲光碟案件經本院判決有罪確定，然
    均不得以之作為推測或擬制被告丙○○確有再次為共同參與
    販賣盜版遊戲光碟犯行之依據，是公訴人就積極證據舉證既
    有不足，即應作有利於被告丙○○之認定。
五、綜上所述，本案依卷內現有積極證據所示，尚無法形成被告
    丙○○與被告丁○○○共同為前開犯行之確信，而仍存有合
    理之懷疑。此外，復查無其他積極證據足資證明被告丙○○
    涉有公訴人所指之犯行，不能證明被告丙○○犯罪，就其部
    分自應為無罪之諭知。
據上論斷，應依刑事訴訟法第299 條第1 項前段、第301 條第1
項，修正前著作權法第91條之1 第3 項、第1 項、第98條但書，
商標法第82條、第83條，刑法第2 條第1 項、第56條、第11條前
段、第55條、第41條第1 項前段，罰金罰鍰提高標準條例第2 條
，判決如主文。
本案經檢察官鄧媛到庭執行職務。
中    華    民    國    95    年    2     月    8     日
                  刑事第三庭  審判長法  官  李麗玲
                                    法  官  鄧雅心
                                    法  官  張兆光
上列正本證明與原本無異。
如不服本判決，應於判決送達後10日內向本院提出上訴狀 (應附
繕本)， 上訴於臺灣高等法院。
                                    書記官  曹秋冬
中    華    民    國    95    年    2     月    8     日
附錄本案論罪科刑法條：
修正前著作權法第91條之1
意圖營利而以移轉所有權之方法散布著作原件或其他重製物而侵
害他人之著作財產權者，處3 年以下有期徒刑、拘役，或科或併
科新臺幣75萬元以下罰金。
非意圖營利而以移轉所有權之方法散布著作原件或其重製物，或
意圖散布而公開陳列或持有而侵害他人之著作財產權者，散布份
數超過5 份，或其侵害總額按查獲時獲得合法著作重製物市價計
算，超過新臺幣3 萬元者，處2 年以下有期徒刑、拘役，或科或
併科新臺幣50萬元以下罰金。
犯第1 項之罪，其重製物為光碟者，處3 年以下有期徒刑、拘役
，或併科新臺幣150萬元以下罰金。
犯前項之罪，經供出其物品來源，因而破或者，得減輕其刑。
商標法第82條
明知為前條商品而販賣、意圖販賣而陳列、輸出或輸入者，處1
年以下有期徒刑、拘役或科或併科新臺幣5 萬元以下罰金。


司法院資訊處製作；財團法人民間司法改革基金會備份。
